臺灣高等法院臺南分院刑事判決　　　 95年度上訴字第869號
上　訴　人
即　被　告　乙○○
選任辯護人　陳文忠　律師
　　　　　　蔡青芬　律師
上列上訴人因殺人案件，不服臺灣臺南地方法院94年度重訴字第
10號中華民國95年6月5日第一審判決（起訴案號：臺灣臺南地方
法院檢察署93年度偵字第4626號），提起上訴，本院判決如下：
    主  文
原判決關於乙○○部分撤銷。
乙○○共同傷害人之身體，因而致人於死，處有期徒刑柒年。
手槍壹枝沒收。
    事  實
一、乙○○於民國（下同）九十三年三月二十日下午四時許，自
    己一人駕駛車號３５２５－ＪＨ號自小客車，行經臺南縣六
    甲鄉龜港村龜仔港二八一巷六十四號及五十七號前之三岔路
    口時（附圖之位置），與由沈明賢所駕駛後載黃章典車號
    ＵＤＷ－２１７號之輕機車差點發生擦撞，雙方因而發生口
    角，互相「嗆聲」，沈明賢揚言：「要輸贏就下車」等語，
    乙○○聞言欲停車理論時，沈明賢即轉頭自黃章典之腰際抽
    出一把不具殺傷力之玩具手槍，乙○○見狀誤以為係真槍，
    即駕車逃離，惟乙○○離開後不甘受辱，思欲報復，基於共
    同傷害沈明賢之犯意聯絡，遂以手機撥打適在附近飲酒之友
    人甲○○0000000000號之手機，告知上情，兩人
    並約定在台一線省道往台南市方向之7-11超商前會合，甲○
    ○因酒後得知大怒，竟升高犯意，單獨基於殺人之犯意，攜
    帶具殺傷力之手槍一枝（未扣案）及子彈，要求不知情的陳
    俊宏（另為無罪之諭知）駕駛車號８Ｒ－９０９２號之自小
    客車載其前往支援乙○○。
二、適沈明賢與黃章典跟乙○○爭吵後亦餘怒未歇，騎前述機車
    至台一省道龜子港段北上車道旁之「小妖姬檳榔攤」，由黃
    章典換開Ｎ６－４８６９號自小客車旁載沈明賢在附近搜尋
    乙○○，乙○○在台一線省道上發現黃章典等人，乃右轉離
    開台一線省道，嗣黃章典等在省道臺一線南下車道旁之「兔
    女郎檳榔攤」旁南側巷道交岔口處，發現乙○○駕駛前述汽
    車自巷道內竄出，並超越渠等駕駛之汽車，遂隨後緊追，因
    黃章典之汽車老舊無法追上乙○○之汽車，乙○○遂將汽車
    開得忽快忽慢，俾免黃章典之汽車跟丟，此間甲○○兩度以
    電話聯絡揚昇凱，互相告知其彼此現在之位置，當日（二十
    日）下午五時零五分許，乙○○在台一線省道往台南方向之
    7-11超商前（附圖之位置），看見甲○○之汽車，遂撥電
    話告訴甲○○說黃章典等人之汽車在後緊追，甲○○則告訴
    乙○○說：「他準備要打他們」，要乙○○「將黃章典的車
    子引入偏僻之農路」，乙○○在台一線省道上做一百八十度
    迴轉向新營方向後，甲○○隨即要陳俊宏駕駛汽車緊跟在黃
    章典駕駛之汽車後方後，乙○○即將汽車往右彎往偏僻農路
    上開（附圖之位置），並將黃章典所開之汽車誘往臺南縣
    六甲鄉龜港村八十巷二十之八號前之交岔路口後（附圖之
    位置），是時已約下午五時十分約許，乙○○雖不知道甲○
    ○攜帶何種武器，但在誤認黃章典等人擁有手槍的情事下，
    能預見甲○○可能具有相當火力，若與黃章典等人發生衝突
    ，有可能發生死傷結果之可能性下，仍將汽車右轉後後緊急
    停住，使緊跟在後之黃章典之汽車因遭乙○○之汽車阻擋亦
    被迫停住，在後追蹤之甲○○隨即抽出預藏之手槍，朝黃章
    典之汽車射擊四槍（現場遺留彈殼四枚），其中一槍貫穿黃
    章典之右太陽穴，使黃章典當場死亡，乙○○及陳俊宏、甲
    ○○等人則於案發後分頭駕車逃逸。
二、案經臺南縣警察局麻豆分局報請台灣台南地方法院檢察署檢
    察官偵查起訴。
    理  由
壹、證據能力部分：
一、按被告以外之人（包括證人、鑑定人、告訴人、被害人及共
    同被告等）於審判外之陳述雖不符刑事訴訟法第159條之1至
    之 4等4 條之規定，而經當事人於審判程序同意作為證據，
    法院審酌該言詞陳述或書面陳述作成時之情況，認為適當者
    ，亦得為證據；當事人、代理人或辯護人於法院調查證據時
    ，知有刑事訴訟法第159條第1項不得為證據之情形，而未於
    言詞辯論終結前聲明異議者，視為有前項之同意，同法第15
    9條之5定有明文。立法意旨在於傳聞證據未經當事人之反對
    詰問予以核實，原則上先予排除。惟若當事人已放棄反對詰
    問權，於審判程序中表明同意該等傳聞證據可作為證據；或
    於言詞辯論終結前未聲明異議，基於尊重當事人對傳聞證據
    之處分權，及證據資料愈豐富，愈有助於真實發見之理念，
    且強化言詞辯論主義，使訴訟程序得以順暢進行，並審酌作
    成時之情況，亦認為適當。上開傳聞證據應均具有證據能力
    。
二、本件證人沈明賢、郭卷柏均曾於警詢中或檢察官偵查中為陳
    述，其性質雖屬傳聞證據，惟其未再於法院審理中為陳述，
    且查無符合同法第159條之1至之4 等前4 條之情形，其等所
    為之上開警詢筆錄（偵查筆錄）內容，經本院準備及審理時
    予以提示並告以要旨，且各經檢察官、辯護人及被告等人表
    示意見。當事人或辯護人已知上述筆錄乃傳聞證據，且均未
    於言詞辯論終結前對該等筆錄內容異議，並經當事人於乙○
    ○同意作為證據，本院審酌上開筆錄作成時，較無人情施壓
    或干擾，亦無不當取供之情形，認為以之作為本案之證據亦
    屬適當，是其於警詢、偵查中之證言自具有證據能力。
貳、實體部分：
一、訊據上訴人即被告乙○○固供承其於上開時地於案發現場之
    事實，然矢口否認有何傷害被害人黃章典致死之犯行。被告
    乙○○辯稱：於案發前固然與甲○○有多次通話聯繫，惟當
    時僅係告知遭被害人持槍恐嚇並遭其追逐之情事，並未唆使
    甲○○傷害或殺害被害人，亦即其與甲○○間並無任何殺人
    或傷害之犯意聯絡，自不能以嗣後發生甲○○槍殺被害人之
    結果推論其與甲○○有共同犯意聯絡云云。
二、經本院查：
（一）本件被告乙○○於前揭時地駕車與沈明賢、黃章典之機車
      ，因車禍因而發生口角，互相「嗆聲」，沈明賢揚言：「
      要輸贏就下車」等語，被告乙○○聞言欲停車理論時，沈
      明賢即轉頭自黃章典之腰際抽出一把不具殺傷力之玩具手
      槍，被告乙○○見狀誤以為係真槍，即駕車逃離，惟被告
      乙○○離開後，以手機撥打適在附近飲酒之友人甲○○0
      000000000號之手機，告知上情，適沈明賢與黃
      章典亦換開汽車搜尋被告揚昇凱，嗣黃章典等發現乙○○
      駕駛前述汽車自巷道內竄出，遂隨後緊追，陳俊宏所駕駛
      之汽車跟在黃章典駕駛之汽車後方後，被告乙○○將汽車
      往偏僻農路上開，將汽車右轉後停下，在後之黃章典汽車
      亦停下，在後追蹤之甲○○隨即抽出手槍，朝黃章典之汽
      車射擊四槍（現場遺留彈殼四枚），其中一槍自後貫穿黃
      章典之右太陽穴，使黃章典當場死亡，乙○○及陳俊宏、
      甲○○等人則於分頭駕車離開之事實，為被告揚昇凱供承
      在卷，並經證人沈明賢於警訊時及偵查中、目擊證人郭卷
      柏於警詢中證述無誤，復有犯罪現場之照片六十二張及案
      發附近監視攝影器翻拍之當日陳俊宏所駕駛汽車之相片五
      張附卷可稽，及彈殼四顆、彈頭碎片一片、彈頭一顆、玩
      具手槍一支扣案可證。而四顆彈殼均係口徑9mm（9x19mm
      ）已擊發制式彈殼，彈頭碎片一片係彈頭之鉛心碎片，彈
      頭一顆係口徑9mm已擊發之銅包衣彈頭，黑色玩具手槍一
      枝係仿半自動手槍外型製造之玩具手槍，已填充氣為發射
      動力，機械性能良好，其發射動能甚微，不具殺傷力，且
      彈殼四顆經比對結果，彈底特徵紋痕相吻合，係由「同一
      槍枝所擊發」等情，亦經內政部刑事警察局鑑定無誤，有
      該局九十三年三月三十日刑鑑字第０九三００六七七三三
      號槍彈鑑定書及所附槍彈照片可稽（相字卷第一０四頁）
      。另被害人黃章典身中頭部一槍，為「貫穿性遠距離槍傷
      」，槍傷路徑由「後向前」，右向左，上對下，死於頭部
      右側單一貫穿性遠距離槍傷之槍擊致死事實，亦經檢察官
      督同檢驗員到場相驗及法醫師鑑定屬實，有相驗筆錄、驗
      斷書、相驗屍體證明書及法務部法醫研究所93年法醫所醫
      鑑字第０四三九號鑑定書附卷足憑，可以認定。甲○○所
      持手槍雖未扣案，然其已連續擊發四槍，並使被害人黃章
      典中彈當場死亡，此事實已足證明該手槍及子彈四顆具有
      殺傷力無疑。
（二）本件甲○○僅聽到被告乙○○說其遭人持手槍威嚇，思欲
      報復，就立即攜帶有殺傷力之手槍、子彈，要不知情的陳
      俊宏開車支援被告乙○○，說「要打被害人等」等情，已
      據證人甲○○於本院審理中證述甚詳，又甲○○並要求被
      告乙○○「將被害人引入偏僻之農路」，而於被害人黃章
      典等人一停車，甲○○就立刻「射擊四槍」之多，其射擊
      方向竟以「後向前」、右向左、「上向下」，射擊黃章典
      的汽車後面，由現場照片顯示黃章典之汽車後玻璃上有一
      彈孔（警二卷第一九一頁），而被害人黃章典在駕駛座上
      ，其「右後頭部中彈」貫穿當場死亡，可見甲○○生性凶
      狠，其隨身攜帶手槍，僅因替人出氣，在短短的「十八分
      鐘內」（即下午四時五十二分許接到電話至下午五時十分
      許開槍射擊，如附表所示），竟對素未謀面、毫無恩怨的
      被害人，以平行方向，開槍射擊有人在內的汽車，自是槍
      槍下手奪命無疑，可認定甲○○已具有「殺人之故意」無
      疑。就此而論，被告乙○○與被害人黃章典、沈明賢等人
      更有口角衝突，甚至遭沈明賢等人持槍威嚇過，似乎更有
      殺人之犯意？惟查，被告乙○○雖與被害人黃章典發生口
      角衝突，也遭被害人等持槍威嚇，不過，其間甲○○與被
      告乙○○雙方，雖一直有電話聯絡，但是並未見面，被告
      乙○○並不知道甲○○之確實狀況，兩人僅能以電話聯絡
      溝通，全部時間也只有十八分鐘，且被告乙○○與被害人
      發生口角之後，除第一通被告乙○○所撥下午四時五十二
      分電話之通話時間較長外，全程被告乙○○僅於五時零五
      分再度打一通電話給甲○○，而甲○○在開槍射擊前，共
      打四通電話給被告乙○○，顯然都是一直都是甲○○指示
      被告乙○○行動，被告乙○○在重回台一線省道前，曾一
      度離開省道逃避被害人黃章典之搜尋，等到甲○○跟上後
      ，就聽從甲○○之指示開車，直至甲○○開槍射擊被害人
      ，並無證據證明被告乙○○有與甲○○就如何打被害人有
      所謀議，雖證人甲○○於本院審理中亦證稱被告不知伊有
      帶槍等情，惟被告其曾遭被害人等持槍威嚇過，又依整個
      過程及相關事證，按常理觀之，實不能排除被告乙○○知
      悉證人甲○○有攜帶相當武器之合理可能性，惟在現有事
      證下，被告乙○○也未必預見甲○○之實際犯行為何，充
      其量只是可能預見若甲○○與被害人發生衝突，其最壞之
      結果可能不堪設想而已，既是如此，依罪疑唯輕原則，只
      能認定被告乙○○僅有「傷害」報復之意。接下來就是被
      告乙○○對於甲○○持槍射擊，使被害人黃章典中彈死亡
      之加重結果，是否亦應負責？此與被告揚昇凱當其時是否
      【可能預見】發生被害人黃章典死亡之結果相關，以及被
      害人黃章典死亡之結果與被告揚昇凱之「傷害行為」（實
      際上係甲○○之「殺人行為」），有無【相當因果關係】
      。
（三）按被告乙○○與被害人黃章典、沈明賢等人係素昧平生，
      雙方並不認識，僅因車禍發生口角衝突，本無深仇大恨可
      言，事因被害人沈明賢竟拿出酷似真槍的玩具手槍，使被
      告乙○○誤為真手槍所致。被告乙○○也隨即打電話給甲
      ○○告知上情，而由當時被告揚昇凱之0000000000號及甲
      ○○之0000000000號電話通聯紀錄顯示（警二卷第二一五
      頁以下），被告乙○○於當日下午四時五十二分打電話給
      甲○○，兩人通話時間達二分鐘零三秒之久，應該是被告
      乙○○開車離開與黃章典等人發生車禍之後，對照被告乙
      ○○於警詢中供稱：「我買完檳榔有打一通，問他（甲○
      ○）到那裡了，他說馬上到了，我被持槍威脅後，還沒有
      開到省道前，有停下來打給他，跟他說此事，這一通話時
      間比較長」等情（警二卷第十七頁），而被告乙○○於當
      日下午四時五十一分確實有打一通電話給甲○○，時間只
      有十三秒，應該就是在附圖之現場地圖所示「秋蘭檳榔
      攤」詢問甲○○人在何處，至於被告乙○○停車打電話之
      處應在附圖車禍發生處到台一線省道之出口處。當日
      下午四時五十二分被告乙○○打電話給甲○○之後，甲○
      ○分別於四時五十六分（時間二十一秒）、五時零二分（
      時間十五秒）打電話給被告乙○○，之後被告乙○○僅於
      五時零五分打電話給甲○○（時間十四秒），再都是甲○
      ○打三通電話給被告乙○○（五時零八分、五時十分、五
      時十二分），參酌證人沈明賢證稱：槍擊發生於五時許，
      案發後五分鐘就報案等情（相字卷第二十四頁），目擊證
      人郭卷柏亦證稱：下午五時許發生本件之槍擊案等情（警
      二卷第一四二頁），可以確認甲○○開槍時間在下午五時
      零五分後（被告乙○○當日最後打給甲○○電話之時間）
      至五時十二分之間（甲○○當日打給被告最後一通電話時
      間），其間有有三通甲○○打給被告乙○○的電話（五時
      零八分、五時十分、五時十二分），平均每二分鐘打一通
      ，而依附圖之現場地圖關於槍擊地點及前後與省道接壤
      之進出口、之大約距離，應該可以確認當日五時零八
      分之電話（時間三十七秒），是甲○○由台一線省道右轉
      入巷道之位置，而下午五時十分應是在槍擊地點，以
      甲○○於停車後立即射擊四槍，不可能同時又在打電話，
      所以該通五時十分甲○○所打電話（通話時間僅有十一秒
      ），應該是射擊後所為，因此，五時十二分甲○○打給被
      告乙○○之電話（十八秒），應是彼等開車逃離時所為。
      再看被告乙○○於【下午五時零五分】打電話給甲○○，
      而依被告乙○○警詢時供稱：於第三次（電話）是我迴轉
      北上車道（台一線省道）打的，我跟他說就是我後面跟著
      的那部拿槍給我比的（車），【他叫我往小條路跑】；往
      向南開到7--11前迴轉北上車道，此時我有看見「蔡朝明
      」（應是甲○○）的車子在路旁等我，我沒有停繼續開，
      馬上打電話通知「蔡朝明」就是後面那部，他（甲○○）
      叫我把他（黃章典）引到沒人的地方，【他要打他們】，
      應該是【要揍對方吧】等情（警二卷的九頁至第十一頁、
      第十七頁及第十八頁），可以認定被告乙○○約於下午五
      時零五分至台線省道往南之7--11前（附圖位置），此
      時被告楊凱客觀上已可能預見甲○○要在前面偏僻之巷道
      「打」黃章典等人。以被告乙○○認知黃章點等人持有手
      槍，若無相當手段，是無法達成目的，雖證人甲○○於本
      院審理中亦證稱被告不知伊有帶槍等情，惟依整個過程及
      相關事證，按常理觀之，實不能排除被告乙○○知悉證人
      甲○○有相當武器之合理可能性，但是綜觀事發前後被告
      乙○○與甲○○兩人迄未見面，只是以電話聯絡，彼此也
      都是在開車行進中，此次糾紛又是臨時突發之狀況，被告
      乙○○雖遭沈明賢等人持槍威嚇，但是畢竟並未發生開槍
      射擊，全部過程亦僅約十八分鐘，最後甲○○停車後也立
      即開槍射擊，並無事證可以證明被告乙○○知道甲○○持
      槍，甚至開槍射擊，因為被告乙○○與甲○○並未見面，
      其電話也只有通聯紀錄，而並無實際通話內容，在現有之
      事證下，被害人黃章典等人【有槍】的狀況下，僅能推論
      被告乙○○【可能預見】被害人黃章典因與甲○○發生衝
      突，有產生死亡結果之可能，尚不能證明被告乙○○明知
      甲○○要開槍殺人，亦不能確信被告乙○○有此預見之本
      意存在。檢察官認被告乙○○事先苟不知甲○○身上有帶
      槍，何以敢電邀其前往助陣，豈不懼渠等反為被害人所持
      之手槍所害？足見被告乙○○電邀甲○○前往助陣時，必
      事先知悉甲○○有足以壓制或抗衡被害人等之火力，而以
      槍對陣足以造成傷亡，乃眾所週知之事，被告自不能諉為
      不知，認被告乙○○與甲○○顯有殺人之犯意聯絡。此論
      斷非常有理，也很有可能，惟因實際上被告乙○○與甲○
      ○並非一開始就是蓄意尋仇，而是突然發生本件車禍及遭
      持槍威脅情事，一時間起意報復，既無深仇大恨在先，恐
      怕意欲奪人生命者少，被告乙○○所辯：其並不知道甲○
      ○會持槍殺人等情，尚有合理之懷疑存在，從本件之事證
      尚無法得到確切之心證，依罪疑唯輕之原則，只得作對被
      告乙○○最有利之認定。
（四）被告乙○○雖然與被害人黃章典發生口角衝突，一直聽從
      甲○○指使，開車引誘被害人黃章典，並停車擋住被害人
      （有證人沈明賢、郭卷柏證述屬實），但未必預見甲○○
      之犯行，只能認定有傷害報復之意，不過被告乙○○由被
      害人黃章典持槍追尋之勢，可預見發生被害人死亡之加重
      結果，而被害人黃章典發生死亡的結果，雖然甲○○開槍
      射殺被害人之犯行，已超過被告乙○○之傷害犯意，當時
      狀況可能不可收拾，被告乙○○可能預見，則被害人黃章
      典死亡之結果，與其傷害之犯行，亦有相當因果關係，被
      告乙○○之傷害致死犯行事證已明，堪以認定。
（五）被告乙○○及辯護意旨所為辯稱之詞不可採之理由如下：
    辯護意旨謂：被告乙○○之目的僅在要求甲○○為其出面
      調解，並非為殺人或傷害報復被害人之意思云云。惟按平
      常人在遭受他人持槍恐嚇後，通常的反應會加速逃離現場
      ，然依本案現場位置圖（警二卷第一六九頁）可知，被告
      乙○○於車禍口角現場附近逗留許久未離去，縱其辯稱係
      在找尋甲○○等人喝酒處，但其與甲○○電話聯繫多通後
      仍未前往該喝酒處所，反而係甲○○離開喝酒處所前往支
      援，若非被告乙○○要求甲○○為其出頭，按常理言，喝
      酒之人理應不會主動離開享樂之處所，實係應朋友之要求
      而離開，且被告乙○○及甲○○均為臺南人，對當地之路
      況應為熟悉，若果真如被告乙○○事後翻供所辯稱找不到
      甲○○喝酒處而相約7-11，豈非多此一舉？兩人通話頻繁
      已可於電話中告知位置即可，被告乙○○應無找不到該喝
      酒處而繼續於附近亂繞之理，故此部分所辯顯與常理不符
      合，不足採信。
    又被告乙○○辯稱係與甲○○相約7-11見面，但卻又未停
      車，若真係欲甲○○出面調解，按常理，此時雙方人馬相
      當，其應即刻停車好好調解才是，然被告乙○○反而立即
      迴轉讓被害人之車輛被包夾於其與甲○○等人之車中間，
      此時情勢已對被告乙○○較為有利，但被告乙○○非但未
      停車，且曾自白其依甲○○之指示誘使被害人等駛向小路
      ，其亦曾自白甲○○於電話中說要修理被害人，客觀上依
      現場勘驗照片（警一卷第五五至六一頁、警二卷第一七０
      至一七六頁）顯示，被告乙○○之車輛停放處的確位於小
      路之轉角，且被告乙○○亦於警詢中自承有停車（警卷第
      二九頁），迫使被害人之車輛需停止於該巷尾（因無法右
      轉過去），後方則由甲○○之車輛所阻擋進退兩難，故可
      推論被告乙○○對於誘使被害人跟蹤進入小路欲使甲○○
      為其修理被害人之事實部分確實有共同之犯意聯絡。且被
      害人之朋友沈明賢指述（警一卷第一０八頁及一二二頁、
      警二卷第一０三、一０八、一一八頁）及甲○○之駕駛陳
      俊宏證稱（原審審判卷第一一五頁），被害人之車輛老舊
      無法開快，被告乙○○有故意開的忽快忽慢讓被害人得以
      跟上之事實，被告乙○○亦於審判中自承：於省道上時速
      為6-70公里，彎進小路後時速為3-40公里（原審審判卷第
      七五頁），警訊中亦供稱：「他叫我把他們引到沒人的地
      方，他要打他們」（警一卷第九一頁、警二卷第十一頁）
      ，足茲證明被告乙○○乃抓準被害人等之性格以挑釁之手
      法引誘被害人車輛落入其與甲○○共同策劃之陷阱中，且
      該轉角並無建築物，被告乙○○辯稱不知被害人車輛在後
      之詞不可採。故此部分應可認定：被告乙○○確實對於甲
      ○○可能傷害被害人之情形有「知」及「欲」，即行為人
      對於構成犯罪之事實，預見其發生，而其發生並不違背其
      本意，係符合刑法第13條第2項間接故意之情形。故就傷
      害罪部分被告乙○○與甲○○應具有犯意聯絡，及行為分
      擔。
    查證人甲○○於本院固證稱被告並不知其持有槍枝，按被
      告乙○○對於被害人所持之槍枝是否真正雖無認識，僅知
      悉被害人等持有槍械，然若未擁有相當火力或手段，是無
      法與之抗衡，故可推論出被告乙○○於打電話向甲○○求
      援時，理應對於甲○○之火力或相關實力縱無確切之認識
      亦有概括之認識，以致於被告乙○○認為向其求援能達到
      目的，此部分應無疑義。被告乙○○所辯稱之害怕被害人
      傷害被告進而向甲○○要求出面調解，應為事後脫罪狡辯
      之詞，實為欲行報復之情事。然被告乙○○雖與甲○○於
      短時間內以電話多次聯繫（警一卷第四九至五三頁、警二
      卷第二一四至二二二頁、相驗卷第一六八至一六九頁）共
      謀對於被害人進行誘使其進入偏僻小路以利報復，但依卷
      內被告乙○○之供詞（原審審判卷第一五九至一六０頁）
      及證人陳俊宏之相關證述（原審審判卷第一六０至一六二
      頁），無法證明被告乙○○對於甲○○槍殺被害人有犯意
      之聯絡，因電話中僅謂「修理」，未提及甲○○欲如何修
      理，雖然被告乙○○對於甲○○之火力應有相當之認識及
      可預見性，但對於甲○○從後槍擊被害人之車輛導致被害
      人死亡之結果應屬於無可預見。因甲○○之槍擊行為縱係
      針對被害人所為，然依經驗法則及論理法則觀之，本案被
      告所理解者應為：「甲○○之行為乃警告意味濃厚，非有
      心致被害人於死地」。按常理而言，朝他人車後開槍示警
      ，未必即包括有殺害他人之意，且依現場勘驗槍擊狀況（
      警二卷第一八六至二０四頁），甲○○係朝被害人車後總
      共開了四槍，僅其中一槍擊中被害人之車後玻璃，且甲○
      ○於開槍射擊後並未下車檢查被害人之狀況，若欲致被害
      人於死地，應會開車上前檢查被害人之狀況或開車上前從
      近距離處開槍，以確保達成被害人死亡之目的，因此可推
      論出甲○○之本意縱認存有殺害被害人之間接故意，但依
      客觀通常情形，被告乙○○對於甲○○殺害被害人亦屬於
      無可預見性，僅可謂被告乙○○對於甲○○傷害被害人導
      致死亡之結果有可預見性，故被告乙○○非可論為殺人罪
      之共同正犯，僅可論處以傷害致死罪之共同正犯。
三、按刑法上殺人與傷害之區別，應以加害人有無殺意為斷，被
    害人所受傷害程度，固不能據為認定有無殺意之唯一標準，
    但加害人下手之情形如何，於審究方面，仍不失為重要參考
    資料，最高法院二十年非字一○四號判例可資參照。查被告
    乙○○對於被害人並未可證明有殺害之意，且對於甲○○有
    攜槍之事實是否知情亦無法證明，證人陳俊宏證稱對於甲○
    ○有攜槍之事實不知情，更遑論只有電話聯繫之被告乙○○
    可推論出其得以確定甲○○有攜帶槍械之事實，且甲○○加
    害之手法並無法認定其對於被害人有無殺意已如上述，足見
    本件係屬偶發事件，被告乙○○或甲○○與被害人間並無深
    仇大恨，衡情亦無僅因車輛擦撞事故即萌生殺意之理，亦證
    被告乙○○與甲○○之犯意聯絡及行為分擔僅係基於傷害故
    意，並非基於殺人之故意，已如前述，故論處被告乙○○為
    傷害致死之共同正犯。
四、原審以被告罪證已臻明確，因予論罪科刑，固非無見。但查
    原審對於本案相關爭執點未於理由中詳加敘述，且被告事後
    已與被害人家屬於原審判決後達成和解賠償損害，已據被害
    人家屬於本院上訴時陳明在卷（見本院上訴卷第六四頁）並
    有和解書一份附卷為憑（見本院上訴卷第五七頁），原審未
    及審酌，尚有未恰。被告上訴否認犯罪，而以前開情詞指摘
    原判決不當，固無理由，但原判決既有上開可議之處，即屬
    無可維持，應由本院予以撤銷改判。爰審酌被告與被害人間
    因行車發生糾紛，本案係先由被害人持槍恐嚇被告乙○○所
    引起，且造成被害人死亡之結果，亦非被告所願，並參酌其
    手段情節，及被告事後已與被害人家屬於原審判決後達成和
    解賠償損害，取得被害人家屬之原諒，且被告尚無不良前科
    紀錄（有被告全國前科紀錄表在卷可憑）等一切情狀，從輕
    量處有期徒刑柒年。甲○○所持有之具殺傷力手槍一枝，雖
    未扣案，然係違禁物，應依法沒收之。至扣案之彈頭一顆及
    彈殼四顆，均已擊發，已無殺傷力，又非被告揚昇凱所有，
    自非違禁物，尚無必要沒收。
據上論斷，應依刑事訴訟法第369條第1項前段、第364條、第299
條第1項前段，刑法第28條、第277條第2項、第38條第1項第1款
，判決如主文。
本案經檢察官羅清溪到庭執行職務。
中　　華　　民　　國　　96　　年　　1 　　月　　9 　　日
              刑事第三庭  審判長法　官   陳義仲
                                法　官   蘇清水
                                法　官   宋明蒼
以上正本證明與原本無異。
如不服本判決，應於判決送達後十日內向本院提出上訴狀，其未
敘述理由者並應於提出上訴狀後十日內向本院補提理由書（應附
繕本)。
                                書記官   翁心欣
中　　華　　民　　國　　95　　年　　1　　月　 　9　　日
附錄本案論罪科刑法條全文：
中華民國刑法第277條(普通傷害罪)
  傷害人之身體或健康者，處三年以下有期徒刑、拘役或一千元
  以下罰金。
  犯前項之罪因而致人於死者，處無期徒刑或七年以上有期徒刑
  ；致重傷者，處三年以上十年以下有期徒刑。
